【裁判字號】    96,再易,197
【裁判日期】    970122
【裁判案由】    損害賠償
【裁判全文】
臺灣高等法院民事判決                 96年度再易字第197號
再審  原告  友邦產物保險股份有限公司
法定代理人  乙○○
訴訟代理人  林昇格律師
再審  被告  沛榮國際股份有限公司
法定代理人  甲○○
上列當事人間請求損害賠償事件，再審原告對於中華民國96年11
月20日本院95年度保險上易字第17號第二審確定判決，提起再審
之訴，本院判決如下：
    主  文
再審之訴駁回。
再審訴訟費用由再審原告負擔。
    事實及理由
一、再審原告主張原確定判決有民事訴訟法第496條第1項第1款
    、第13款之情形：(一)適用法規顯有錯誤：依學者施啟揚所著
    民法總則第283頁認：「代理係代為或代受意思表示，事實
    行為在本質上並非表示行為，事實行為的效力並非基於行為
    人的效果意思，而係基於法律規定而發生，與意思表示無關
    ，自不適用代理之規定。」，則依上見解，本件沛榮國際股
    份有限公司（下稱沛榮公司）即再審被告收受運費係為事實
    行為，並非法律行為，自不適用代理之規定。且縱依代理之
    規定，沛榮公司於收受運費時並未表明代第三人收取之意，
    更開具其名義之統一發票，縱使「Pacific Logistics Ship
    ping」（以下簡稱PLS公司）單方面所出具之宣誓書為真（
    伊否認之），則依其所主張，沛榮公司係以自己名義，為本
    人PLS公司計算，而為意思表示或代受意思表示，此僅為間
    接代理，並不具備代理之要件而非代理，該法律行為仍應由
    代理人即再審被告自行負責，學者施啟揚及陳猷龍均同此見
    解，然原確定判決竟認其適用代理之規定，且其效力直接歸
    屬於本人，顯有誤用。(二)當事人發現未經斟酌之證物或得使
    用該證物：觀之原一審原證1之載貨證券其上並未經運送人
    簽名，且其上亦有「電放號碼」之記載，顯見本件係為電報
    放貨，且未簽發載貨證券；又觀之原一審原證2、3之記載可
    知，再審被告確係收受本件運費，則依民法第622條之規定
    ，沛榮公司確係本件之運送人，自應負損害賠償之責。另觀
    之訴外人台勵福股份有限公司（下簡稱台勵福公司）會計部
    之陳述書係稱：「本公司係將運費直接支付予沛榮公司，且
    沛榮公司於收取時並未表明向第三人代為收取運費。」，顯
    見再審被告確係以其自己名義承運系爭貨物並收取運費，今
    系爭貨物於再審被告之承運下發生損害，再審被告自應負損
    害賠償之責。又再審被告所提原一審被證1、2之宣誓書以為
    證明其非運送人，惟上開被證1僅可證明伊曾依原證1之載貨
    證券其上之簽發人進行索賠程序，並無法證明再審被告非運
    送人，況依證人林慧娟於民國94年12月6日之證詞稱：「系
    爭貨物係由我們公司與再審被告公司定艙位。」，可知再審
    被告確係本件之運送人無疑。況系爭貨物出口時係採併櫃方
    式，故其海運費較便宜，全程運費總額確為新台幣（下同）
    404元，該運費確由再審被告收取，且再審被告未表明代第
    三人收取之意，此有原一審證14之陳述書及證人林慧娟（台
    勵福公司承辦人）於94年12月6日之證詞可稽，而貨損後回
    程係採整櫃運送，故運費才會高達4萬元，然前審未就此部
    分為調查，竟妄自猜測404元非系爭貨物之運送費用，而為
    伊不利之判斷，顯有不當云云。並再審聲明為：(一)原確定判
    決廢棄。(二)上廢棄部分，再審被告應給付再審原告美金2萬
    1469.9元，及自民國93年2月7日起至清償日止，按年利率5%
    計算之利息。(三)願供擔保，請准宣告假執行。
二、按再審之訴顯無再審理由者，得不經言詞辯論，以判決駁回
    之，民事訴訟法第502條第2項定有明文。
三、次按民事訴訟法第496條第1項第1款所謂適用法規顯有錯誤
    者，係指確定判決所適用之法規顯然不合於法律規定，或與
    司法院現尚有效及大法官會議之解釋，或最高法院尚有效之
    判例顯然違反，及確定判決消極的不適用法規，顯然影響裁
    判者而言（最高法院60年台再字第170號判例及司法院大法
    官會議釋字第177號解釋意旨參照）。又所謂適用法規顯有
    錯誤者，不包括漏未斟酌證據、認定事實錯誤、取捨證據失
    當、判決不備理由及在學說上諸說併存致發生法律上見解歧
    異等情形在內（最高法院63年台上字第880號判例、90年台
    再字第27號判決意旨參照）。另受任人因處理委任事務，所
    收取之金錢、物品及孳息，應交付於委任人。受任人以自己
    之名義，為委任人取得之權利，應移轉於委任人。民法第54
    1條定有明文。查系爭載貨證券上記載之運送人係PLS公司，
    且由訴外人「PACIFIC STAREXPRESS CORP.」代理PLS公司簽
    發該載貨證券乙節，有卷附載貨證券可參（見原一審卷(一)第
    33頁），並為再審原告所不爭執（見本院前審卷(二)第17頁反
    面），再審原告復未舉證兩造間除系爭載貨證券外，另有書
    面之運送契約，則依系爭載貨證券記載以觀，運送人係PLS
    公司，託運人則為台勵福公司，原審據此認系爭運送契約存
    在於台勵福公司與PLS公司間，另參酌PLS公司在台並無分支
    機構，是委由再審被告代為安排處理運送之相關事宜（見原
    一審卷(一)經駐外單位驗證之宣誓書），足見PLS公司與再審
    被告間有委任契約存在，依前揭規定，再審被告收受運費或
    以自己名義所取得之權利均係依據委任契約，原確定判決所
    認並無違誤。況再審原告亦未指出原確定判決有何所適用之
    法規，顯然不合於法律規定，或與司法院現尚有效及大法官
    會議之解釋，或最高法院現尚有效之判例顯有違反，或消極
    的不適用法規，顯然影響裁判者之情形，揆諸前開說明，本
    件再審原告以原確定判決適用法規顯有錯誤為由，依民事訴
    訟法第496條第1項第1款規定提起再審之訴，核無再審理由
    ，應予駁回。
四、末按民事訴訟法第496條第1項第13款規定，當事人發現未經
    斟酌之證物或得使用該證物者，以如經斟酌可受較有利之裁
    判者為限，得以再審之訴對於確定終局判決聲明不服。所謂
    發現未經斟酌之證物，係指前訴訟程序事實審之言詞辯論終
    結前已存在之證物，因當事人不知有此，致未經斟酌，現始
    知之者而言（最高法院29年第1005號判例意旨參照）。又當
    事人以發現得使用未經斟酌之證物為再審理由，應就其在前
    訴訟程序不能使用之事實，負舉證責任；又若該證據在前訴
    訟程序中業已提出，經法院審酌不予採取者，不得據為再審
    之理由。查再審原告於本院所提出證物均為前訴訟程序即已
    提出之證物，並經前訴訟程序中已為斟酌，此觀之原確定判
    決理由第七項記載自明，並非未經斟酌或得使用之新證物，
    核與首揭規定不符，而證人林慧娟之證言不屬本條款所稱之
    證物 (最高法院29院第696號判例參照)，是再審原告此項主
    張，亦不足取。
五、綜上，再審原告主張原確定判決有民事訴訟法第496條第1項
    第1款、第13款之再審理由，為無可取，其據以提起本件再
    審之訴，顯無理由，應予駁回，並不經言詞辯論為之。
六、據上論結，本件再審之訴為顯無理由，依民事訴訟法第502
    條第2項、第78條，判決如主文。
中    華    民    國    97    年    1     月    22    日
                    民事第七庭
                        審判長法  官  鄭三源
                              法  官  王聖惠
                              法  官  周美月
正本係照原本作成。
不得上訴。
中    華    民    國    97    年    1     月    22    日
                              書記官  李華安


司法院資訊處製作；財團法人民間司法改革基金會備份。
